【裁判字號】    95,交聲,1081
【裁判日期】    950726
【裁判案由】    交管條例聲異
【裁判全文】
臺灣板橋地方法院交通事件裁定        95年度交聲字第1081號
原處分機關  交通部公路總局臺北區監理所
異  議  人
即受處分人  甲○○
上列受處分人即異議人因違反道路交通管理處罰條例案件，對於
交通部公路總局臺北區監理所民國95年5 月22日為之北監自裁字
第裁40-C00000000號裁決處分，聲明異議，本院裁定如下：
    主  文
異議駁回。
    理  由
一、原處分意旨略以：異議人即受處分人甲○○於民國94年8 月
    25日上午6 時30分許，駕駛車牌號碼7N─6041號自用小客車
    ，行經臺北縣新莊市○○路○ 段506 號前時，因「駕車肇事
    致人受傷逃逸（輕傷）」之違規事實，經警當場舉發，原處
    分機關乃依修正前道路交通管理處罰條例第62條第1 項後段
    、第67條第1 項之規定，裁處吊銷駕駛執照，終身禁考。異
    議人則以：當天異議人因酒後生理協調失衡，且當日下雨視
    線不足，所以不知撞及他人車輛，才逕行駕車回家，俟警員
    至家中通知異議人，才知道撞及他人，異議人並非蓄意肇事
    逃逸。根據道路交通管理處罰條例第62條第1項規定，異議
    人之行為應屬該條前段之情形，而應處以吊扣駕照3至6個月
    ，然原處分機關卻以該條後段規定，吊銷異議人駕駛執照，
    實為過當，且已嚴重影響異議人生回起居及就業條件，爰聲
    明異議，請求改依道路交通管理處罰條例第62條第1 項前段
    規定處以吊扣駕照。
二、按94年2 月5 日公布施行之行政罰法第5 條規定：「行為後
    法律或自治條例有變更者，適用行政機關最初裁處時之法律
    或自治條例。但裁處前之法律或自治條例有利於受處罰者，
    適用最有利於受處罰者之規定」，採從新從輕原則。惟若將
    從新之時點界定為包括訴訟救濟程序，易啟受處分者僥倖心
    理，毫無理由地提起救濟，而期待法規之變動，徒增救濟程
    序之費時費力亦將使原處分合法性判斷之基準時往後移挪，
    因而仿奧國立法例規定適用「行政機關最初裁處時」之法律
    。至於行為時至行政機關最初裁處前之法律有利於受處罰者
    ，適用最有利於受處罰者之規定，此乃「從輕」原則。查本
    件違規行為發生（94年8 月25日）後，道路交通管理處罰條
    例第62條、第67條固於94年12月28日修正公布，並於95年7
    月1 日施行，惟本件違規行為發生時及原處分機關之最初裁
    決（95年5 月22日）時，均在該條例修正施行之前，即本件
    受處分人「行為時」及「行政機關最初裁處時」，前開條文
    並無變更，自無新舊法比較問題，先此敘明。
三、次按汽車駕駛人，駕駛汽車肇事致人受傷或死亡，應即採取
    救護或其他必要措施，並向警察機關報告，不得駛離，違者
    吊扣其駕照3 個月至6 個月；逃逸者吊銷駕駛執照，修正前
    道路交通管理處罰條例第62條第1 項定有明文，且依修正前
    同條例第67條第1 項規定，違反上開規定而經吊銷駕駛執照
    者，終身不得考領駕駛執照。其立法本旨係在增進行車安全
    、保護他人權益，以維持社會秩序。蓋道路交通事故發生後
    ，有受傷或死亡之情形者，應即時救護或採必要之措施，以
    防損害範圍之擴大。如駕駛人於肇事後，隨即駕車逃離現場
    ，不僅使肇事責任認定困難，更可能使受傷之人喪失生命，
    自有從嚴處理之必要。又終身不得考領駕駛執照之規定，同
    係為維護車禍事故受害人生命安全、身體健康必要之公共政
    策，且在責令汽車駕駛人善盡行車安全之社會責任，屬維持
    社會秩序及增進公共利益所必要，司法院大法官釋字第284
    號、第531 號解釋可資參照。查：
(一)、本件異議人甲○○於94年8 月25日上午6 時30分許，駕駛其
    所有之車牌號碼7N- 6041號自用小客車，行經臺北縣新莊市
    ○○路○ 段506 號前時，撞及被害人蘇家駒所騎乘之車牌號
    碼CX6- 795號重型機車，致蘇家駒受有全身多處擦傷之傷害
    ，異議人於肇事後未留在現場處理等情，經蘇家駒於警詢中
    指述明確，稱：「當時我騎乘CX6-795 普通重機車沿中山路
    往桃園方向行駛，當時我車輛為直行狀態，行經肇事時、地
    時，當時我聽到很吵的聲音，當我要轉頭看的時候，對方自
    小客車（7N- 6041）就從我機車左後方出現撞上我，肇事對
    方撞倒我後並沒有停車察看，就直接加速逃逸，而當時我因
    為被撞倒滑行了10幾公尺，眼鏡也掉了，所以我只看到是白
    色的車子，是後方一個騎重機車的人幫我記車號，並打電話
    叫救護車。」等語（參見臺灣板橋地方法院檢察署94年度偵
    字第18111 號偵查卷第9 頁），且為異議人所不爭執，並經
    本院依職權調閱前開案號偵查全卷核閱無誤，堪信屬實。
(二)、異議人雖辯稱：當時因酒後生理協調失衡，且在雨中視線不
    足，故不知撞擊他人，才逕行駕車回家，並非蓄意逃逸云云
    。惟依據現場目擊證人吳建忠於警詢中證稱：「（問：你機
    車行進中如何察覺7N- 6041號自小客車有異樣情況？）當我
    在中山路與新五路口時，該7N- 6041自小客車（從）新五路
    右轉彎中山路1 段南下時弧度很大，且煞車時都將車輪鎖死
    發出聲響，所以我感覺該車輛應該會發生肇事。」、「（問
    ：當時你人位於何處、正做何事？當時目睹肇事經過情形為
    何？）當時我騎乘機車沿新莊市○○○路○ 段外側車道往桃
    園方向行駛，當時我機車跟在一位年輕人（蘇家駒）所騎乘
    機車（CX6- 795）後方約10公尺遠處，行經肇事時地時，我
    有察覺一輛自小客車（7N- 6041）車速很快從左後方超越我
    機車，然後該車輛有先緊急煞車，接著該車輛追撞年輕人機
    車造成機車摔倒受傷，車輛追撞機車後並沒有停車察看直接
    將自小客車（7N- 6041）沿中山路外側車道逃離現場。接著
    我用行動電話（0000-000000）打110報警，留在現場等候警
    方到場處理。」等語（參見前開偵查卷第13頁），堪認本件
    車禍之經過，係異議人甲○○駕車從臺北縣新莊市○○路右
    轉中山路時，因車速過快，故於轉彎時曾煞車減慢車速，並
    因此發出煞車聲響，而引起吳建忠之注意，嗣甲○○駛入中
    山路一段時，雖見被害人蘇家駒騎車行駛於其右前方，因而
    再度緊急煞車並發出聲響，惟異議人仍煞車不及而自後方追
    撞被害人機車甚明，則核諸異議人在撞及被害人機車前既曾
    緊急煞車，顯見異議人當時已發現被害人騎乘機車在其右前
    方，異議人又豈有不知其後仍因煞車不及而撞及被害人機車
    之理，其辯稱不知有撞到人，以為是輕微擦撞右邊安全島云
    云，容無足取。況異議人於警詢中亦自陳：「我當時感覺自
    小客車7N - 6041 右前方有異樣聲響傳來。」等語（參見偵
    查卷第4 頁），足認本件車禍事故發生時，異議人明知所駕
    車輛右前車頭已撞及被害人所駕機車無誤，則異議人對此發
    生於眼前之車禍事故，竟猶諉為不知，亦無足取。準此，異
    議人當時明知駕車肇事並造成他人受傷之情形下，仍逕自駕
    車離去等情可以認定，異議人前開所辯，顯屬事後卸責之詞
    ，不足採信。
(三)、至異議人雖復辯稱當時酒後駕車，所以不知肇事云云，然異
    議人於肇事之後，猶能順利駕車返回其位在臺北縣新莊市○
    ○段立信三街34號2 樓之住處，為其所不否認，足見異議人
    人縱有飲酒，亦仍維持相當之意識無疑，否則何以能駕車返
    家？異議人徒以酒醉根本不知肇事云云置辯，委無足取。
(四)、此外，本件異議人肇事致人受傷並逃離現場之同一事實，業
    經本院以94年度交簡字第1149號判決判處有期徒刑7 月，並
    與其所犯之酒後駕車罪處有期徒刑2 月部分，合併定應執行
    有期徒刑8 月，緩刑3 年確定，有上開判決書1 份附卷並經
    本院調取該案全卷核閱無誤，亦足徵其確有駕車肇事致人受
    傷逃逸之違規事實。
四、綜上，原處分機關依修正前據道路交通管理處罰條例第62條
    第1 項，裁處吊銷異議人駕駛執照，並依修正前同條例第67
    條第1 項為終身禁考之處分，並無違誤，應予維持，本件異
    議為無理由，應駁回之。
據上論斷，應依道路交通管理處罰條例第87條第2 項，道路交通
案件處理辦法第19條，裁定如主文。
中    華    民    國    95    年    7     月    26    日
                  交通法庭法  官  陳明偉
以上正本證明與原本無異。
如不服本裁定應於送達後5 日內向本院提出抗告狀。
                          書記官  陳慧儷
中    華    民    國    95    年    7     月    26    日


司法院資訊處製作；財團法人民間司法改革基金會備份。
